臺灣高等法院臺南分院民事判決　　96年度上字第189號
上　訴　人　乙○○
訴訟代理人　陳文彬　律師
被 上 訴人　甲○○
上列當事人間撤銷贈與事件，上訴人對於中華民國96年7月31日
台灣嘉義地方法院96年度訴字第284號第一審判決提起上訴，本
院於96年12月18日言詞辯論終結，茲判決如下：
    主  文
原判決廢棄。
被上訴人在第一審之訴駁回。
第一、二審訴訟費用由被上訴人負擔。
    事  實
甲、上訴人方面：
一、聲明：(一)原判決廢棄。(二)被上訴人在第一審之訴駁回。(三)第
    一、二審訴訟費用由被上訴人負擔。
二、陳述：除與原判決記載相同者，茲引用之外，補稱：
　(一)依民法第1117條之規定，直系血親尊親屬受扶養之權利，以
　  不能維持生活為要件，即指無財力而言，原審未予詳查被上
    訴人是否確不能維持生活而得請求扶養，遽為不利上訴人之
    判決，已嫌速斷。
  (二)縱認被上訴人已陷於不能維持生活而有受扶養之權利，被上
    訴人亦不符民法第416條第1項第2款之撤銷贈與原因。扶養
    方法之訂定，參照最高法院45年台上字第346號判例意旨，
    須經一定程序，然被上訴人未與上訴人協議、亦未經親屬會
    議議定，僅以一紙存證信函單方訂定扶養費之數額，自難謂
    合法，上訴人當無按此存證信函履行之必要。既兩造對於扶
    養方法未有共識，上訴人自無從對被上訴人為扶養，故被上
    訴人依法未符合撤銷贈與之規定。
　(三)退萬步言，縱認被上訴人符合上述撤銷贈與之規定，依民法
　  第416條第2項規定，亦已逾越1年之除斥期間。按兩造未共
    同生活，亦絕少來往，故被上訴人知悉上訴人不履行扶養義
    務顯已逾一年期間，被上訴人之撤銷權已消滅，其贈與之撤
    銷無效。是上訴人保有系爭2筆土地之所有權有法律上原因
    ，原審未詳加調查即為不利上訴人之判決，顯有違誤。
  (四)系爭土地確係被上訴人因贅婚而由上訴人贈與被上訴人，此
    由被上訴人之前手為陳煥德（即上訴人之祖父）乙節可見出
    。
  (五)被上訴人尚能於民國（下同）95年10月3日出資購買神岡鄉
    ○○段674地號土地，且於95年12月14日於合作金庫銀行設
    定最高限額抵押權，並於豐原市擁有公告現值達新台幣（下
    同）49萬8,390元之田地等情觀之，可見被上訴人之信用良
    好、財力正常，且其近年來經常出國，更無不能維持生活之
    情。
三、證據：援用第一審所提證據，並提出土地登記簿謄本、戶籍
    除戶謄本等影本各乙份為證，及聲請本院調查被上訴人之財
    產歸戶資料。
乙、被上訴人方面：
一、聲明：(一)上訴駁回。(二)第二審訴訟費用由上訴人負擔。
二、陳述：除與原判決記載相同者，茲引用之外，補稱：
　(一)被上訴人現年67歲，已無工作能力、亦無存款，雖有不動產
　  ，但有貸款200萬元，並有中國信託等銀行之卡債共約30萬
    元。被上訴人之負債已大於資產，已有不能維持生活之情形
    ，上訴人於原審屢經合法送達卻不到庭陳述，今反主張原審
    未盡調查，有欠合理。
  (二)被上訴人係依民法第416條第1項第2款撤銷贈與，是上訴人
    僅需對於被上訴人有扶養義務而不履行之情形存在，即可依
    法撤銷，並非定扶養之方法，是無待定扶養方法後始得為之
    。以本件論，被上訴人前於95年5月29日始以存證信函要求
    上訴人按月給付扶養費8,000元，以現今生活水準而言，尚
    屬合理。上訴人主張應先定扶養方法，顯非的論。
  (三)又被上訴人係於95年5月29日始以存證信函要求上訴人按月
    給付扶養費8,000元，因上訴人置之不理，而於96年5月4日
    提起本訴，則被上訴人斯時始知悉上訴人不履行扶養義務，
    則何來已逾一年期間？
  (四)系爭土地係被上訴人以自有土地交換而來，並非上訴人之祖
    產。且依法而論，設若系爭土地為祖產，既已移轉登記在被
    上訴人名下，依法即為被上訴人所有，被上訴人將之贈與上
    訴人，惟因上訴人不履行扶養義務而予以撤銷，於法難謂不
    合。
三、證據：援用第一審所提證據，並提出帳單明細乙份為證。
丙、本院依上訴人聲請調閱被上訴人稅務電子閘門財產所得調件
    明細表乙份。
    理  由
一、被上訴人起訴主張：上訴人為被上訴人之子，被上訴人前於
    57年間買受坐落嘉義縣民雄鄉○○○段263-11地號土地（嗣
    上開土地於81年3月31日另分割出263-46地號土地，下稱系
    爭2筆土地），並於81年5月29日贈與上訴人。惟被上訴人近
    來已不能維持生活或無謀生能力，上訴人竟不聞不問，未對
    被上訴人盡其扶養義務，被上訴人前曾以95年5月29日存證
    信函催告上訴人履行扶養義務，惟上訴人拒絕履行，被上訴
    人復於96年4月23日寄發存證信函撤銷系爭土地贈與契約。
    為此依民法第419條第2項、第179條之規定提起本訴，請求
    上訴人應將系爭2筆土地之所有權移轉登記予被上訴人云云
    。（原審判決為准如被上訴人之請求）
二、上訴人則以：原審未予詳查被上訴人是否確不能維持生活而
    得請求扶養，遽為不利上訴人之判決，已嫌速斷。縱認被上
　  訴人已陷於不能維持生活而有受扶養之權利，被上訴人亦不
    符民法第416條第1項第2款之撤銷贈與原因。蓋扶養方法之
    訂定，須經一定程序，惟被上訴人未與上訴人協議，亦未經
    親屬會議議定，僅以一紙存證信函單方訂定扶養費之數額，
    上訴人當無按此存證信函履行之必要。既兩造對於扶養方法
    未有共識，上訴人自無從對被上訴人為扶養，故被上訴人依
    法未符合撤銷贈與之規定。退萬步言，縱認被上訴人符合上
　　述撤銷贈與之規定，依民法第416條第2項規定，亦已逾越一
　  年之除斥期間。上訴人保有系爭2筆土地之所有權有法律上
    原因，原審未詳加調查即為不利上訴人之判決，顯有違誤等
    語，資為抗辯。
三、被上訴人主張：上訴人係被上訴人之子，被上訴人於81年5
    月29日將系爭坐落嘉義縣民雄鄉○○○段263-11、263-46地
    號等2筆土地贈與上訴人並辦理所有權移轉登記完畢。因上
    訴人未曾履行扶養被上訴人之義務，被上訴人先以95年6月2
    9日存證信函要求上訴人履行每月8,000元之扶養義務，復於
    96年4月23日以存證信函向上訴人表示解除上開贈與契約各
    情，此有被上訴人提出之戶籍謄本、土地登記謄本影本各1
    份、存證信函影本2份在卷為證，為上訴人所不爭（原審卷
    第7頁至第19頁、本院卷第20、21頁），被上訴人上開事實
    之主張，固堪信真正。
四、上訴人對於未曾扶養被上訴人之事實固不爭執，惟以被上訴
    人並非不能維持生活，且兩造對於扶養方法未達成協議，因
    此被上訴人並無請求上訴人扶養之權利，被上訴人不得依民
    法第416條第1項第2款之規定撤銷系爭贈與契約等語置辯。
    本件首應審究者，在於：「被上訴人有無請求上訴人扶養之
    權利？」、「被上訴人依民法第416條第1項第2款規定撤銷
    贈與契約並請求返還土地，有無理由？」，爰分述如下：
  (一)被上訴人有無請求上訴人扶養之權利？ 經查：
  1.按「受扶養權利者，以不能維持生活而無謀生能力者為限。
    前項無謀生能力之限制，於直系血親尊親屬，不適用之。」
    ，民法第1117條定有明文。而同條第2項僅規定，前項無謀
    生能力之限制，於直系血親尊親屬不適用之，並非規定前項
　　不能維持生活之限制，於直系血親尊親屬不適用之。是直系
　  血親尊親屬，如能以自己財產維持生活者，自無受扶養之權
    利。易言之，直系血親尊親屬受扶養之權利，仍應受「不能
　　維持生活」之限制（最高法院62年度第2次民庭庭推總會議
    決議(四)、72年度台上字第4792號判決意旨參照）。
  2.被上訴人固主張其因年邁無收入，且有鉅額貸款，已達不能
    維持生活程度云云。惟查，被上訴人於93年度之所得收入為
    4,463元（其中股利所得3筆、其他所得1筆）、94年度亦有
    所得收入7,105元（其中股利所得3筆、其他所得1筆、薪資
    所得1筆）、95年度則有其他所得收入3,600元；名下並有不
    動產3筆、投資1筆，其財產總額達134萬3,470元，此經本院
    依上訴人聲請調閱被上訴人稅務電子閘門財產所得調件明細
    表乙份在卷可稽（本院卷第31頁至第38頁）。按被上訴人名
    下既有財產價值達100餘萬元，於過去3年來亦有若干所得收
    入，參以被上訴人尚有資力從事股票投資等情以觀，被上訴
    人尚非不能以自己財產維持生活甚明，依上說明，被上訴人
    自無受上訴人扶養之權利。上訴人抗辯其對被上訴人無扶養
    義務等語，非無理由。
  3.至於被上訴人另辯稱其尚有貸款、卡債，其所負債務大於名
    下財產價值，已達不能維持生活程度云云，並提出中國信託
    帳單乙紙為證（本院卷第70頁），惟為上訴人所否認，茲查
    上開帳單之截止日係96年12月5日，係在被上訴人起訴（96
    年5月11日）之後，且被上訴人自承經常出國前往越南探望
    太太（參見本院言詞辯論筆錄），足認被上訴人於起訴後之
    經濟信用尚佳，並無不能維持生活之情事。況查，上訴人主
    張被上訴人尚於95年10月3日向第三人購買神崗鄉○○段674
    號土地並辦理貸款，為被上訴人於本院所不爭（本院卷第48
    頁），足認被上訴人之經濟能力尚佳，被上訴人所辯不能維
    持生活云云，尚難認係真正。
　(二)被上訴人依民法第416條第1項第2款規定撤銷贈與契約並請
  　求返還土地，有無理由？經查：
  1.按「受贈人對於贈與人，有左列情事之一者，贈與人得撤銷
　　其贈與：一、對於贈與人、其配偶、直系血親、三親等內旁
　  系血親或二親等內姻親，有故意侵害之行為，依刑法有處罰
    之明文者。二、對於贈與人有扶養義務而不履行者。前項撤
    銷權，自贈與人知有撤銷原因之時起，一年內不行使而消滅
　　。贈與人對於受贈人已為宥恕之表示者，亦同。」，民法第
　  416條固有明文。
　2.依上說明，被上訴人既能以自己財產維持生活，依法應無請
    求受上訴人扶養之權利，其以上訴人未盡扶養義務為由，依
    民法第416條規定撤銷系爭贈與契約，並依同法第179條請求
    返還系爭土地與被上訴人，不能認有理由。
五、次按「扶養之方法，由當事人協議定之；不能協議時，由親
    屬會議定之。」，亦為民法第1120條所明定。又受扶養權利
    者，應否與負扶養義務者同居一家而受扶養，抑應彼此另居
　　，由負扶養義務者按受扶養權利者需要之時期，陸續給付生
　  活資料或撥給一定財產，由受扶養權利者自行收益以資扶養
    ，係屬扶養方法之問題，依民法第1120條之規定，應由當事
    人協議定之，不能協議時，應由親屬會議定之。對於親屬會
    議之決議有不服時，始得依民法第1137條之規定，向法院聲
    訴，不得因當事人未能協議逕向法院請求裁判（最高法院26
　　年鄂上字第401號判例參照）。是以，扶養之方法，倘當事
    人不能協議時，則應由親屬會議定之。茲查，上訴人對於被
    上訴人依法尚不負扶養義務，業如上述，縱或上訴人應對被
    上訴人負扶養義務，依上說明，兩造應就扶養方法先行協議
    ，於協議不成時，再由親屬會議定之。被上訴人自認兩造間
    對於上訴人應如何扶養被上訴人乙節，並無任何協議，亦未
    經親屬會議為決議，被上訴人主張曾以存證信函方式要求上
    訴人每月給付8,000元，難謂已經合法之協議，是被上訴人
    以上訴人不願行扶養義務為由，逕為贈與行為之撤銷，亦有
    未合，自不生撤銷贈與之效力。
六、上訴人另主張「因被上訴人係被招贅、故上訴人之母親這邊
    就將系爭土地贈與被上訴人」部分，係被上訴人如何取得系
    爭土地之原因，與本件得否撤銷兩造間贈與契約無涉，併予
    敘明。
七、綜上所述，上訴人對於被上訴人依法既不負扶養之義務，被
    上訴人以上訴人未盡履行扶養義務為由，主張撤銷兩造間上
    開贈與契約並本於不當得利之規定請求返還系爭土地云云，
    即無理由，且被上訴人未經協議逕行起訴，亦於法不合。原
    審疏察，竟以上訴人應負扶養義務而未履行為由，依民法第
    419條第2項之規定，認上訴人撤銷兩造間就系爭2筆土地之
    贈與契約有理由，並依民法第179條之規定判命上訴人將系
    爭2筆土地所有權移轉登記予被上訴人，顯有違誤，上訴意
    旨指摘原判決不當，求為廢棄改判，為有理由，應由本院將
    原判決廢棄，並改判如主文第二項所示。
八、本件事證已臻明確，兩造其餘攻擊防禦方法及所提未經援用
    之證據，經本院審酌後，認為均不足以影響本判決之結果，
    自無逐一詳予論駁之必要，併此敘明。
結論：本件上訴有理由，依民事訴訟法第四百五十條、第七十八
條判決如主文。
中　　華　　民　　國　　96　　年　　12　　月　　31　　日
                  民事第三庭　　審判長法　官　陳光秀
　　　　　　　　　　　      　　　　　法　官  莊俊華
　　　　　　　　　　　      　　　　　法　官  曾平杉
上為正本係照原本作成。
如對本判決上訴，須於判決送達後20日內向本院提出上訴狀，未
表明上訴理由者，應於上訴後20日內，向本院提出理由書（須附
繕本）。依法須繳納裁判費並應委任律師為訴訟代理人，始得上
訴。
中　　華　　民　　國　　97　　年　　1 　　月　 　2　　日
                                      書記官  葉秀珍
【附記】
民事訴訟法第466條之1：
(1)對於第二審判決上訴，上訴人應委任律師為訴訟代理人。但上
  訴人或其法定代理人具有律師資格者，不在此限。
(2)上訴人之配偶、三親等內之血親、二親等內之姻親，或上訴人
  為法人、中央或地方機關時，其所屬專任人員具有律師資格並
  經法院認為適當者，亦得為第三審訴訟代理人。
民事訴訟法第466條之2：
  上訴人無資力委任訴訟代理人者，得依訴訟救助之規定，聲請第
  三審法院為之選任律師為其訴訟代理人。
